【裁判字號】    89,訴,950
【裁判日期】    900116
【裁判案由】    妨害自由等
【裁判全文】
臺灣臺南地方法院刑事判決                          八十九年度訴字第九五號
    公  訴  人  臺灣台南地方法院檢察署檢察官
    被      告  庚○○
    選任辯護人  何建宏
    被      告  戊○○
                丁○○
                己○○
    右三人共同
    選任辯護人  鄭淑子
    被      告  丙○○
                壬○○
右列被告因妨害自由等案件，經檢察官提起公訴（八十九年度偵字第五二九二號、第
六一○一號），本院判決如左：
    主  文
庚○○、丁○○傷害人之身體，各處拘役拾日，如易科罰金，均以參佰元折算壹日
。
戊○○、丁○○、己○○、丙○○、壬○○等五人被訴妨害自由部分無罪。
    事  實
一、庚○○於民國（下同）八十九年四月九日零時四十五分許，無故侵入丁○○位於
    台南縣下營鄉○○村○○街十三號之住處（侵入住宅部分未據告訴），經丁○○
    發覺後，雙方竟基於傷害其身體之故意相互毆打，庚○○因而受有左前胸、左顴
    及左膝擦傷瘀腫，丁○○則受有左右背部挫傷瘀血腫、左小腿前側挫裂傷、右手
    腕挫傷等傷害。
二、案經庚○○、丁○○分別訴由台南縣警察局麻豆分局報請台灣台南地方法院檢察
    署檢察官偵查起訴。
    理  由
壹、有罪部分：
一、訊據被告庚○○、丁○○固不否認彼此因互相扭打而造成如事實欄所示之傷害等
    情，惟均矢口否認有何傷害犯行，被告庚○○辯稱：伊當時只是要反抗告訴人丁○○要抓住伊的動作，並無傷害之故意云云；被告丁○○則辯稱：因伊認告訴人
    庚○○係現行犯要將其逮捕，卻遭遇抵抗，故伊才會與告訴人庚○○互毆，但伊
    並無傷害故意云云。惟查，右揭事實，業據告訴人丁○○、庚○○指訴綦詳，並
    有渠等分別提出之驗傷診斷證明書各乙份在卷可證，且被告庚○○如係為反抗告
    訴人丁○○之逮捕行為，何以會攻擊丁○○之左、右背後而致其上開部位受有瘀
    腫之傷害？至被告丁○○縱認庚○○係毀損其客廳物品之現行犯而對之施以強制
    力予以逮捕，然被告丁○○之逮捕行為又何須將告訴人庚○○之左前胸、左顴毆
    打至瘀腫擦傷之程度？是被告前揭所辯，要屬事後卸責之詞，尚無足取信。本件
    事證已臻明確，被告二人犯行堪以認定，應依法論科。
二、核被告庚○○、丁○○傷害丁○○、庚○○之身體，所為均係犯刑法第二百七十
    七條第一項之普通傷害罪。爰審酌被告二人犯罪之動機、目的、手段、智識程度
    、與被害人平日關係、被害人所受傷害情節非重、惟被告犯後否認之態度及迄未
    與被害人達成民事和解等一切情狀，各量處如主文所示之刑，並諭知易科罰金之
    折算標準。
貳、無罪部分：
一、公訴意旨另以：告訴人庚○○因妻癸○○○與被告即鄰居丁○○之妻陳玉蕊有會
    款糾紛未清，雖聲請調解及多次前往姜宅催討均未獲置理，八十九年四月九日零
    時四十五分，因見姜宅（即台南縣下營鄉○○村○○街十三號）尚有燈火，乃再
    次前往催討，詎告訴人在門外多次呼喊被告丁○○之名後，被告丁○○與被告即
    其父戊○○、母己○○竟基於妨害自由之共同概括犯意，突然自屋內衝出將告訴
    人強行拖入屋內，被告丁○○並與告訴人互毆。俟被告戊○○即高聲呼喊捉賊，
    告訴人驚慌往外掙脫，雙方相互拉扯之際，不慎損毀姜宅大門玻璃、客廳桌上之
    花瓶、茶壼，沙發亦遭玻璃碎片劃破，告訴人往回家方向奔跑，被告戊○○、丁○○、己○○承前開妨害自由之犯意，與住在相鄰聽聞被告戊○○高呼捉賊前來
    查看之被告丙○○及壬○○基於妨害自由之共同犯意聯絡，一起自後追趕告訴人
    ，並以強暴之非法手段（被告壬○○、丙○○與告訴人互毆傷害部分，雙方均撤
    回告訴，業經檢察官予以不起訴處分），強行將告訴人自街上拖拉至姜宅庭院前
    （拖行距離約二十公尺）不讓告訴人離去，直至警察據報前來處理，剝奪告訴人
    之行動自由，前後約有二十分鐘之久，因認被告戊○○、丁○○、己○○、丙○○、壬○○等五人共同涉有刑法第三百零二條第一項之妨害行動自由罪嫌等情。
二、公訴人認被告五人涉有右揭犯行，無非係以右揭事實，業據告訴人指訴明確，核
    與被告丁○○之供述情節相近，而被告丙○○、壬○○與被告戊○○一家關係親
    密，則彼等在聽聞被告戊○○高聲呼喊捉賊前來查看時，焉有置身事外之理等情
    為其主要論據；訊據被告戊○○、丁○○、己○○、丙○○、壬○○等五人則堅
    決否認有何妨害告訴人自由之犯行，被告戊○○、丁○○、己○○辯稱：當日凌
    晨因聽到樓下玻璃被打破的聲音，遂由丁○○先行下樓查看，見到有一人站在一
    樓客廳要往樓上走，丁○○阻止不及而雙方扭打在一起，之後戊○○、己○○接
    續下樓查看，發現樓下混亂情事後，除一面高喊抓賊外，他方面並立即打電話報
    警。後來告訴人要逃跑，就由丁○○去將告訴人追回來，並在庭院門外等候警員
    到場處理，故渠等以為告訴人是賊，並無妨害自由之犯意等語；被告丙○○、壬○○則辯稱：渠等住在戊○○一家隔壁，當日凌晨渠等先聽到玻璃被打破的聲音
    以及有人喊抓賊的聲音，才急忙趕過去戊○○家中查看，到達時已看到丁○○與
    告訴人在拉扯，戊○○及己○○站在旁邊，伊就問戊○○怎麼一回事，他們說已
    經報警了，於是渠等就在該處等到警員來處理後才回去，根本無限制告訴人之行
    動自由等語。
三、按犯罪事實，應依證據認定之，無證據不得推定其犯罪事實，又不能證明被告犯
    罪者，應諭知無罪之判決，刑事訴訟法第一百五十四條、第三百零一條第一項分
    別定有明文。次按告訴人於刑事訴訟法上與被告乃立於對立之地位，其之指訴乃
    以使被告受刑事追訴處分為目的，是其陳述是否與事實相符，仍應調查其他必要
    之證據以資審認，苟其所為之事實陳述，尚有瑕疵，則在此瑕疵未予究明以前，
    則不能遽採為斷罪之基礎（參最高法院五十二年台上字第一三○○號判例、六十
    九年台上字第一五三一號判決意旨）。再按，刑法第三百零二條第一項之罪，係
    指剝奪他人之行動自由出於非法方法，且其主觀上對其所為欠缺合法要素亦應有
    明確之認識，並植基於此等犯罪故意而實施前開行為，始符合該罪之構成要件。
    依此，如行為人以人贓俱獲、或該人被追呼為犯罪人等情事，而認為係現行犯或
    刑事訴訟法第八十八條第三項所示之準現行犯，故將之逮捕送案；或者行為人雖
    係以非法方法剝奪他人行動自由，但如出於誤會而欠缺犯罪之故意，均不得逕以
    該罪相繩（參司法院院解字第三三二五號解釋意旨、最高法院二十年上字第一三
    三五號判例意旨）。
四、查告訴人庚○○於八十九年四月九日凌晨零時許，有於台南縣下營鄉○○村○○
    街十三號被告戊○○等人住宅內，與被告丁○○相互毆打，待告訴人跑出姜宅並
    欲往其住家奔去時，至少被被告丁○○從後追趕過來抓住，並強行將告訴人拖往
    姜宅門口附近，再由被告戊○○、丁○○、己○○、丙○○、壬○○等五人將告
    訴人抓住或圍住，以防止告訴人離去並避免其妻癸○○○、子辛○○靠近，直至
    警員趕赴現場處理時，被告等五人始行鬆手等事實，為告訴人及被告丁○○所自
    承，並為其餘被告所不爭（均見本院八十九年十二月五日訊問筆錄），則被告戊○○等五人有限制告訴人行動自由之事實，即堪可認定。惟依雙方各自表述事實
    發生之過程觀之，本件有爭議者應為：被告戊○○等五人限制告訴人行動自由是
    否欠缺正當事由？且渠等為上開行為時是否具備不法之犯罪故意？
五、經查，告訴人係指稱：因姜家積欠其妻癸○○○會錢，之前曾到姜家催討過一次
    ，他們臉色很難看，八十九年四月九日凌晨零時許，伊見丁○○家燈火通明，就
    再度前往催討，但到達在外呼叫「保章」大約十聲左右，就見被告戊○○開門並
    持一把木劍衝出來要打伊，伊見狀蹲下，結果他打不中反而掃中大門落地窗，致
    該落地窗玻璃破碎，接著被告丁○○、己○○就出來強將伊拉到屋內，由被告丁○○出拳打伊，被告丙○○則在屋外大喊抓賊等語（見警訊卷八十九年四月十七
    日偵訊筆錄），惟查，告訴人前揭指訴情節，並無其他證據以佐其說，且依證人
    即告訴人之妻癸○○○於本院調查時證稱：「我在八十四年間就參加陳玉蕊（即
    被告丁○○之妻）的會，我們這會有三十幾個會員，每會一萬元，她所起的會不
    曾倒會或停會過。但我曾經標過會，應得會款為四十多萬元，她尚有二十多萬元
    沒有給我，我大概是倒數第六或第七個標到會的，大概是在八十五年間得標，剩
    餘二十六萬多元她到現在都還沒有給我，我總共參加二會，都是用我的名義參加
    的：：（問：你自得標後她沒有給你剩餘的得標金，你有無催討過？）有，我曾
    經在路上或是在菜市場裡遇見她有跟她催討過，但她都不理我，我沒有到她家裡
    催討過得標款。此外我還有於八十六年六月間向下營鄉公所申請過一次調解，那
    一次是我與我先生一起去的，當時我申請的對象是陳玉蕊，但她都沒有來。：：
    （問：妳先生有無代你去向陳玉蕊催討過得標款？）不曾，他沒有帶我一起去催
    討過，但他曾經有一次自己壹個人去催討過，人家不理他，他就回來了，是在我
    們初次向下營鄉公所申請調解，而對方不出面之後，我先生才去她們家找過一次
    ，時間我不記得了。：：（問：四月九日那天你先生要出門時有無告訴妳他要出
    門做何？）沒有。」等語（見本院八十九年十二月五日訊問筆錄），由是觀之，
    雙方有爭執之會款債務，係案外人癸○○○與陳玉蕊間之債權債務關係，且依癸○○○所述，該債務早於八十五年間即已發生，且彼等在本件發生以前最後向陳
    玉蕊催討會款係在八十六年六月間，嗣後就連債權人癸○○○都不曾去過陳玉蕊
    家，顯見雙方已因此項會款糾紛而甚少往來，乃告訴人焉有於相隔近三年後，突
    然於深夜凌晨時分、且未獲得債權人授權追討之情況下，逕自前往姜宅催討他人
    會款之理？其次，告訴人復自承其白天都在麻豆做生意，不在家中等語（見本院
    八十九年十月十七日訊問筆錄），並提出其所有之名片乙紙為證，加以彼等又因
    會款債務而多年不曾往來，縱雙方住處相隔不遠，但在彼此往來淡薄且無深仇大
    恨之情形下（告訴人於警訊自承伊與被告並無仇恨，只跟丁○○有會錢糾紛而已
    等語），又焉有僅告訴人在門外呼喊數聲，被告戊○○等人即刻衝出門外持木劍
    打擊告訴人，甚且還拉告訴人入屋繼續痛毆之理？是告訴人所述情節已顯違常情
    ，揆諸前揭說明，其此等指訴情節即難以遽信。反之，被告戊○○、丁○○、己○○等三人於台南縣麻豆分局刑事組接受個別偵訊時，除彼等對於喊抓賊之人略
    有差異外，均一致供陳：當天深夜先是聽到一聲「碰！」及玻璃碎裂聲，於是才
    起床下樓去查看，並發現有人（即告訴人）站在一樓客廳樓梯口，且客廳落地窗
    遭人丟擲盆栽而破碎一地，隨後被告丁○○即與告訴人相互拉扯，戊○○或己○○則一面打電話報警，一面喊抓賊等語（見警訊卷八十九年四月二十一日、四月
    二十五日偵訊筆錄），而被告丙○○、壬○○亦供稱：當天晚上先聽到「碰！」
    的一聲玻璃碎裂聲，接著聽到隔壁仁愛街十三號的人在喊抓賊，於是才趕過去查
    看等語（見警訊卷八十九年四月二十一日偵訊筆錄），甚且證人即接獲民眾報案
    而趕赴現場處理之警員甲○○亦於本院審理時證稱：「我們到現場時有問他們詳
    細經過，他們有說聽到有人打破玻璃的聲音，然後下樓查看，而發現庚○○他們
    以為是賊，所以雙方才扭打在一起。」等語，再者，依警訊卷所附之現場照片八
    張觀之，被告戊○○住宅內被擊破玻璃之落地窗旁與沙發之間，有一破裂之盆栽
    ，而落地窗之破碎玻璃片亦大多密集在盆栽四圍（雖告訴人質疑破裂盆栽位置與
    遭擊破之落地窗方位不符云云，然此與丟擲盆栽之人所為之丟擲角度，以及盆栽
    於擊破落地窗後因撞擊到沙發背面再彈落到原丟擲方向之直線距離外圍等情，均
    有可能造成現場情狀，設若盆栽係因告訴人與被告相互拉扯後欲逃離現場時才不
    慎打破，何以戶外之盆栽會在屋內被打破？並且剛巧碎裂在落地窗破碎玻璃之密
    集處？是告訴人前揭指述，尚無足取信。）等情狀，應認被告戊○○、丁○○、
    己○○前揭於警訊時所述情節始與事實相符。雖被告等人均未親眼看見即為告訴
    人丟擲盆栽而打破其住處客廳之落地窗，且告訴人經被告丁○○發現後，還開口
    表明要找被告丁○○講話等語，嗣被告己○○下樓打開客廳照明後，亦認得告訴
    人即係癸○○○之夫等情（見警訊卷被告丁○○之偵訊筆錄），然告訴人與被告
    戊○○一家既甚少往來，卻突然於深夜凌晨時分處於姜宅遭人破壞之客廳當中，
    縱其非竊賊或毀損之現行犯，亦顯見其來意非善（至少具有無故侵入他人住宅之
    犯行），況告訴人隨即與被告丁○○發生扭打，被告戊○○等人並對外呼喊「抓
    賊」（台語，通常指財產犯罪之行為人，且一般人使用此等用詞是在吸引他人注
    意力，以便協助逮捕犯嫌，尚不足以與法律用語業經明確定義之竊盜犯等同視之
    ），甚至連告訴人亦陳稱：「：：我知道他把我當作賊，所以我掙脫要逃離現場
    ：：」等語（見乙○八十九年度偵字第五二九二號偵查卷第十頁背面），亦顯見
    被告戊○○等三人均將告訴人以現行犯視之，則嗣後被告丁○○等人因告訴人逃
    離現場，而從後追及並帶回其住處附近以限制其離去之自由等情，即應與其基於
    對現行犯之認識而所為之逮捕行為有關，尚難認其有何非法拘禁告訴人之犯罪故
    意。至被告丙○○、壬○○等二人雖亦有限制告訴人離去之自由，然彼等既係聽
    聞隔壁呼喊抓賊之聲音而趕往查看並協助（此亦為公訴人所認定之事實），則渠
    等所為即符合刑事訴訟法第八十八條第一項、第三項第一款所稱對於準現行犯逮
    捕之情形，自不該當「非法」拘禁之要件。雖告訴人另指稱：被告等人將伊拖回
    其住處門前，並限制伊行動自由達二、三十分鐘之久，此與現場值勤警員所稱於
    接獲報案到趕赴現場僅相距五至十分鐘之情形顯不相符，則被告顯非為保持現場
    而限制告訴人之行動自由云云。惟查，被告戊○○、己○○均供稱：當日伊下樓
    查看發現告訴人在客廳，就大喊抓賊，接著就打電話報警等語（見警訊卷被告戊○○之偵訊筆錄、偵查卷第九頁背面、第十九頁背面），而卷附之電話通聯記錄
    乙份，亦顯示被告戊○○住處確有於八十九年四月九日零時四十八分三十秒撥打
    一通報案電話至下營分駐所（見乙○八十九年度偵字第六一○一號偵查卷第二十
    六頁），且證人癸○○○、辛○○、乃至告訴人於本院調查時均陳稱：告訴人逃
    出姜宅而往伊住處跑去，並沿路呼喊伊妻、子名字時，總計有被告戊○○、丁○○、己○○、丙○○、壬○○等五人從後追趕將告訴人抓住，並將告訴人拖回仁
    愛街口附近，被告五人還將告訴人緊緊抓住，直到警車過來被告五人才鬆手等語
    （見本院八十九年十二月五日訊問筆錄），其次，證人即現場值勤員警甲○○亦
    證稱：伊接到分駐所通知趕到現場時，大約是當日凌晨零時五十分至五十五分間
    等語（見本院八十九年九月二十日訊問筆錄）。則綜前觀之，被告戊○○確有在
    其住處打電話報警，然其既於告訴人要逃離現場時起至警員趕至現場處理時均隨
    侍在側而不曾離去，顯見其撥打電話報警應係於告訴人尚未逃離姜宅前所為，並
    益證被告等人限制告訴人之行動自由應係為保持現場以等候警員處置，雖告訴人
    陳稱：伊被拖回去等候警員前來處理之時間約有二十分鐘之久等語；被告丁○○
    則稱：有十幾分鐘等語；被告己○○又另稱：約三十分鐘左右等語（見前揭偵查
    卷第十二頁、第二十四頁、同頁背面），此與警員甲○○前揭證述所稱民眾報案
    至趕赴現場大約十分鐘不到之情形顯有差距，然告訴人與被告均係親身經歷當日
    突發事故之人，則渠等對時間之經過往往有被放大之印象，並覺得等候警員前來
    處置之時間十分漫長，是以渠等對時間之供述即難遽信，亦不得以此時間經過供
    述之差異來推認被告即具備不法剝奪他人行動自由之犯意與行為，故告訴人前揭
    指述，亦無足取信。
六、綜上所述，公訴人所指被告戊○○、丁○○、己○○、丙○○、壬○○等五人連
    續涉有妨害自由之犯嫌，實係以告訴人之指訴為其主要論據，然告訴人之指訴情
    節既有瑕疵，復無其他事證以佐其說，則其前揭指訴即難遽信。又雖被告雖自承
    雙方扭打後，告訴人要逃離現場，被告丁○○等人並從後追趕，強行將告訴人拖
    回被告住處庭院前等事實，惟被告戊○○、丁○○、己○○既認其係現行犯，於
    事發之際立刻報警，並於警方趕赴現場時隨即解除限制告訴人行動自由之狀態及
    同時向警方陳報渠等認告訴人係現行犯之事由；另被告丙○○、壬○○則因聽聞
    告訴人被追呼為犯罪之人，而協同被告丁○○等人限制告訴人行動自由，則渠等
    所為，顯然欠缺以非法方法剝奪他人行動自由之客觀構成要件，乃至主觀之犯罪
    故意，揆諸前揭說明，被告戊○○等五人之行為即與上開刑法第三百零二條第一
    項妨害自由罪之構成要件尚有未合，自難以該罪論處，此外，復查無其他積極證
    據足認被告涉有此等犯行，爰應對被告戊○○、丁○○、己○○、丙○○、壬○○等五人被訴妨害自由部分為無罪判決之諭知。
據上論斷，應依刑事訴訟法第二百九十九條第一項前段、第三百零一條第一項，刑法
第二百七十七條第一項、第四十一條第一項，罰金罰鍰提高標準條例第一條前段、第
二條，判決如主文。
本案經檢察官林逸梅到庭執行職務。
中      華      民      國    九十      年      一      月     十六     日
                                  臺灣臺南地方法院刑事第四庭
                                          法  官  林彥君
右正本證明與原本無異。
如不服本判決，應於判決送達後十日內，向本院提出上訴狀。
                                          書記官  黃傳鈞
中      華      民      國      九十      年      一      月    十七    日
附錄本案論罪科刑法條全文：
中華民國刑法第二百七十七條第一項：傷害人之身體或健康者，處三年以下有期徒刑
                                  、拘役或一千元以下罰金。


司法院資訊處製作；財團法人民間司法改革基金會備份。
